---
title: “Case 3”
author: “[119]”
format: pdf
echo: true
output: true
---

## Instruksjoner

Denne oppgaven skal løses interaktivt i RStudio ved å legge inn egen kode og kommentarer. Det ferdige dokumentet lagres med kandidatnummeret som navn `[kandidatnummer]_SOK1004_C3_H22.qmd` og lastes opp på deres GitHub-side. Hvis du har kandidatnummer 43, så vil filen hete `43_SOK1004_C3_H22.qmd`. Påse at koden kjører og at dere kan eksportere besvarelsen til pdf. Lever så lenken til GitHub-repositoriumet i Canvas.

## Bakgrunn

Hvor mye har økte kraftpriser bidratt til prisveksten i år? I denne oppgaven skal vi benytte prisdata fra SSB til å besvare dette spørsmålet. Jeg anbefaler dere å lese [Konsumprisindeksen - en levekostnadsindeks](https://www.ssb.no/priser-og-prisindekser/artikler-og-publikasjoner/_attachment/203142?_ts=1495b28c170) av Randi Johannesen, Økonomiske analyser 5/2014.

## Oppgave I: Tolk vekstbidraget

For å forstå øvelsen skal vi først se nærmere på hvordan en prisindeks bygges opp. La $P_{t}$ være verdien til konsumprisindeksen i tid $t$, gitt av et vektet gjennomsnitt av $n\geq1$ priser eller prisindekser

$$
P_{t}=\sum_{i=1}^{n}v_{i,t}p_{i,t} \hspace{1cm} (1)
$$

hvor vektene summerer til én i hver periode \$t\$, $\sum_{i=1}^{n}v_{i,t}=1$. Vi vil se på månedlig KPI på undergruppenivå, hvor $n=93$ og $t$ løper fra januar 1979 til august 2022.

Vi betegner endringen over tolv måneder i KPI ved $P_{t}-P_{t-12} := \Delta P_{t}$, eller

$$
\Delta P_{t}=\sum_{i=1}^{n} v_{i,t} p_{i,t}-\sum_{i=1}^{n} v_{i,t-12} p_{i,t-12}=\sum_{i=1}^{n} \Delta (v_{i,t} p_{i,t}).\hspace{1cm}(2)
$$

Merk at både vektene og prisene kan endre seg fra $t-12$ til $t$. I praksis vil vektene endre seg lite. For å forenkle fremstillingen vil vi anta at $v_{i,t}=v_{i,t-12}$. I tillegg så deler vi uttrykket på $P_{t-12}$, og ganger med $100$. Da har vi

$$
100\times\frac{\Delta P_{t}}{P_{t}}=100\times\frac{\sum_{i=1}^{n} v_{i,t-12}\Delta p_{i,t}}{P_{t-12}}. \hspace{1cm} (3)
$$

På venstre side av likhetstegnet har vi prosentvis tolvmåneders endring i konsumprisindeksen, eller inflasjon. På høyre side har vi en sum med $n$ argumenter. Vi fokuserer nå på et vilkårlig element $i$,

$$
100 \times \frac{v_{i,t-12} \times \Delta p_{i,t}}{P_{t-12}}. \hspace{1cm} (4)
$$

Tolk ligning $(4)$. Gi en konkret forklaring på hva tallet representerer.

*Uttrykket over brøkstreken viser den lagget vektverdi (et år siden siden det er oppgitt tallet 12) for konsumgruppe **i**, multiplisert med prisendringen fra tolv måneder tilbake for samme konsumgruppe. Uttrykket under brøkstreken viser den laggede (altså fjorårets) verdien for total konsumprisindeks. Det ganges med hundre for å få prosenten.*

*Når man dividerer vektet prisendring med lagget verdi av total konsumprisindeks får man et tall som representerer vekstbidraget for konsumgruppe **i**.*

# Oppgave II: Rydd i data

Vi begynner med å rydde og laste inn pakker.

```{r}
rm(list=ls()) 
library(tidyverse)
library(lubridate)
library(rjstat)
library(janitor)
library(gdata)
library(httr)
```

Vi bruker dataene fra [Tabell 0313: Konsumprisindeksen fra SSB](https://www.ssb.no/priser-og-prisindekser/konsumpriser/statistikk/konsumprisindeksen). Jeg laster ned ved hjelp av API. Se [brukerveiledningen](https://www.ssb.no/api/pxwebapi/_/attachment/inline/019c05e0-35ad-4757-87a0-ba7fbf4a68e2:46a164479bc10a67eee4b472cd891f001ca19da5/Api_brukerveiledning.pdf) her.

```{r}
url <- "https://data.ssb.no/api/v0/no/table/03013/"

query <- '{
  "query": [
    {
      "code": "Konsumgrp",
      "selection": {
        "filter": "vs:CoiCop2016niva4",
        "values": [
          "01.1.1",
          "01.1.2",
          "01.1.3",
          "01.1.4",
          "01.1.5",
          "01.1.6",
          "01.1.7",
          "01.1.8",
          "01.1.9",
          "01.2.1",
          "01.2.2",
          "02.1.1",
          "02.1.2",
          "02.1.3",
          "02.2.0",
          "03.1.1",
          "03.1.2",
          "03.1.3",
          "03.1.4",
          "03.2.1",
          "03.2.2",
          "04.1.1",
          "04.1.2",
          "04.2.1",
          "04.2.2",
          "04.3.1",
          "04.3.2",
          "04.4.0",
          "04.5.1",
          "04.5.3",
          "04.5.4",
          "04.5.5",
          "05.1.1",
          "05.1.2",
          "05.2.0",
          "05.3.1",
          "05.3.2",
          "05.3.3",
          "05.4.0",
          "05.5.1",
          "05.5.2",
          "05.6.1",
          "05.6.2",
          "06.1.1",
          "06.1.2",
          "06.1.3",
          "06.2.1",
          "06.2.2",
          "06.2.3",
          "07.1.1",
          "07.1.2",
          "07.1.3",
          "07.2.1",
          "07.2.2",
          "07.2.3",
          "07.2.4",
          "07.3.1",
          "07.3.2",
          "07.3.3",
          "07.3.4",
          "08.1.0",
          "08.2.0",
          "08.3.0",
          "09.1.1",
          "09.1.2",
          "09.1.3",
          "09.1.4",
          "09.1.5",
          "09.2.1",
          "09.2.2",
          "09.3.1",
          "09.3.2",
          "09.3.3",
          "09.3.4",
          "09.4.1",
          "09.4.2",
          "09.5.1",
          "09.5.2",
          "09.5.4",
          "09.6.0",
          "11.1.1",
          "11.1.2",
          "11.2.0",
          "12.1.1",
          "12.1.2",
          "12.1.3",
          "12.3.1",
          "12.3.2",
          "12.4.0",
          "12.5.2",
          "12.5.4",
          "12.6.2",
          "12.7.0"
        ]
      }
    },
    {
      "code": "ContentsCode",
      "selection": {
        "filter": "item",
        "values": [
          "KpiIndMnd",
          "KpiVektMnd"
        ]
      }
    }
  ],
  "response": {
    "format": "json-stat2"
  }
}'

hent_indeks.tmp <- url %>%
  POST(body = query, encode = "json")

df <-  hent_indeks.tmp %>%
  content("text") %>%
  fromJSONstat() %>%
  as_tibble()

navn <- unique(df$statistikkvariabel)
```

Følgende kode benytter kommandoen `ymd` fra `lubridate` til å lage en anstendig tidsserie.

```{r}
df <- df %>%
separate(måned, 
         into=c("year", "month"), 
         sep="M") %>% 
mutate(dato = ymd(paste(year, month, "1")))
```

Nå er det deres tur til å rydde. Slett variablene `year` og `month`. Gi variablene formålstjenlige navn. Påse at variablene har riktig format. Fjern data fra før år 2011, slik at vi kan beregne vekst tolvmåneders endring fra 2012. Løs oppgaven slik at du ekstraherer navnene på variablene og verdiene ved hjelp av kode.

**Hint.** Bruk `as.Date()` for å filtrere på datoer.

```{r}
# Fjerner kolonnene "year" og "month" fra datasettet.

df <- df %>%
  subset(select = -c(year, month))


# Filtrerer datasettet slik at det kunn er tall fra 2011 og fremover.

df <- df %>% 
  filter(dato >= as.Date("2011-01-01"))


# Får oversikt over alle de unike verdiene i konsumgruppekolonnen med unique().

konsum_gruppe <- unique(df$konsumgruppe)
```

# Oppgave III: Beregn et vektet gjennomsnitt

Vi skal nå beregne KPI som et vektet gjennomsnitt av konsumgruppene og sammenlign med totalindeksen.

## Oppgave IIIa: Endre verdi på vektene

Del vektene i `df` på 1000, og sjekk at de summerer seg til om lag `1` for hver måned. Hvor store avvik får du?

```{r}

# Filtrerer datasettet slik at det består av kunn vekttall og lagrer det som et nytt datasett (df_vekter).

df_vekter <- df %>%
  filter(statistikkvariabel == "Konsumprisindeks (vekter)")


# Bruker mutate-funksjonen for å omgjør alle NA-verdiene til 0.
# Bruker mutate-funksjonen for å dividere vektene på 1000.

df_vekter <- df_vekter %>%
  mutate(value=replace(value,is.na(value),0)) %>% 
  mutate(value=value/1000)
  

# Grupperer vektene etter periode (måned) med group_by-funksjonen. Deretter summeres alle vektene for samme periode med summarize-funksjonen. Dette lagres til et nytt datasett kalt df_sum.

df_sum <- df_vekter %>%
  group_by(dato) %>% 
  summarize(sjekk <- sum(value))
```

*I 2011 har verdiene et avvik på rundt 5% fra 1, men frem mot 2022 blir aviket midre og midre. i 2022 er avviket på rundt 2%.*

## Oppgave IIIb: Beregn prisindeksen fra gruppene med vekter

Beregn en totalindeks hvor dere bruker vektene og verdiene på prisindeks i formel $(1)$ fra oppgave I. Hvordan kan du vite om beregningen er riktig?

```{r}
# Lager et nytt datasett, df_wide. Bruker pivot_wider-funksjonen slik at statistikkvariablene deles inn i kolonnevis. Altså gjøre tabellen "videre".

df_wide <- df_vekter %>%
  pivot_wider(names_from = statistikkvariabel, values_from = value) 


# Lager et nytt datasett (med utgangspunkt i "df") med kunn konsumprisindeksene fra statistikkvariabel ved bruk av filterfunksjonen. Erstatter NA-verdier med 0 og bruker pivot_wider-funksjonen for å også gjøre dette datasettet videre. 

df_kpi <- df %>%
  filter(statistikkvariabel == navn[1]) %>%
  mutate(value=replace(value,is.na(value),0)) %>% 
  pivot_wider(names_from = statistikkvariabel, values_from = value) %>% 
  select(`Konsumprisindeks (2015=100)`)


# Binder sammen kolonnen(e) i df_kpi med df_wide.

df_wide <- df_wide %>% 
  cbind(df_kpi)


# Lager en kolonne kalt "totalindeks" hvor jeg multipliserer alle vektene med indeksverdiene. 

df_wide <- df_wide %>%
  mutate(totalindeks=`Konsumprisindeks (2015=100)`*`Konsumprisindeks (vekter)`)


# Lager et datasett (df_total) hvor alle totalindeks-verdiene summeres sammen etter dato.

df_total <- df_wide %>%
  group_by(dato) %>% 
  summarize(kpi_totalindeks = sum(totalindeks))


# Lager en enkel figur for å sjekke utviklingen til den nylige utregnede totalindeksen etter SSB sine tall. 

df_total %>%
  ggplot(aes(x=dato,y=kpi_totalindeks)) +
  geom_line() +
  theme_bw()
  
```

*\[Besvar oppgave IIIb her\]*

# Oppgave IV: Beregn kraftprisens bidrag til vekst

Lag en figur som illustrerer vekstbidraget til konsumgruppen "Elektrisitet, inkludert nettleie." Gi figuren en anstendig tolkning.

```{r}
# Lager datasettet df_elektro hvor jeg velger variablene statistikkvariabel, dato og "Elektrisitet, inkludert nettleie" fra df. Jeg gjør datasettet videre med pivot_wider for å få alle konsumgruppene som egne kolonner. Jeg omgjør også "Elektrisitet, inkludert nettleie" til "elektrisitet" for å kunne jobbe med et lettere variabelnavn.

df_elektro <- df %>%
  mutate(value=replace(value,is.na(value),0)) %>%
  pivot_wider(names_from = konsumgruppe, values_from = value) %>%
  rename(elektrisitet = konsum_gruppe[29]) %>%
  select(statistikkvariabel, dato, elektrisitet )


# Jeg anvender pivot_wider funksjonen igjen for å organisere kolonnene etter statistikkvariablene istedenfor kosumgruppene. Jeg dividerer prisindeksene på 1000 og gir nytt navn til både prisindeksene og vektene. Deretter lager jeg en ny variabel kalt elektro_totalindeks ved å multiplisere prisindeks og vekten. Til slutt setter jeg inn kolonnene fra df_total inn i datasettet.
df_elektro <- df_elektro %>%
  pivot_wider(names_from = statistikkvariabel, values_from = elektrisitet) %>%
  mutate(`Konsumprisindeks (vekter)`=`Konsumprisindeks (vekter)`/1000) %>%
  rename(elektro_vekter=`Konsumprisindeks (vekter)`) %>%
  rename(elektro_indeks=`Konsumprisindeks (2015=100)`) %>%
  mutate(elektro_totalindeks=elektro_indeks*elektro_vekter) %>%
  cbind(df_total) %>%
  subset(select = -c(dato))


# Lager en figur som viser prosentvis prisutvikling for kraft og totalt med ggplot. Total prisindeks, totalindeks for kraftprisene og vektene for kraftprisene lagger jeg ved bruk av lag-funksjonen og lager nye (laggede) variabler. Slik kan jeg gjøre nødvendige utregninger.

df_elektro %>%
  mutate(total_lag=lag(kpi_totalindeks, n=12, default = NA)) %>%
  mutate(elektro_lag=lag(elektro_totalindeks, n=12, default = NA)) %>%
  mutate(elektro_vekt_lag=lag(elektro_vekter, n=12, default = NA)) %>%
  mutate(vekst=((kpi_totalindeks-total_lag)/total_lag)*100) %>%
  mutate(elektro_vekst=((elektro_vekt_lag*(elektro_indeks-elektro_lag))/total_lag)*100) %>%
  ggplot() +
  geom_line(mapping = aes(x=dato, y=elektro_vekst, color="Prisvekst")) +
  geom_line(mapping= aes(x=dato, y=vekst, color="Vekstbidrag kraftpriser")) +
  labs(x="Årstall", y="Prosentvis vekst", title="Kraftprisers vekstbidrag til prisøkning") +
  theme_bw()


  
```

*Y-aksen måler prosentvis vekst og x-aksen viser årstallet for verdiene. Den rød grafen viser den prosentvise veksten i konsumprisindeksen/inflasjon. Den blå grafen viser vekstbidraget kraftprisene har for inflasjonen. Når garfen for kraftprisenes vekstbidrag nærmer seg grafen for inflasjon (rød), utgjør kraftprisendringer en større rolle for de totale prisendringene . I 2022 kan man se at vekstbidraget til kraftprisene er høynet mye og nærmer seg grafen for inflasjon (rød), noe som kan skylles den høye veksten i strømpriser.*

# Oppgave V

I oppgave IV beregnet vi den direkte effekten av kraftpriser på konsumprisindeksen, gjennom husholdningenes eget forbruk. Diskuter hvorvidt høye kraftpriser indirekte kan bidra til konsumprisvekst.

*Kraft styrer mye i samfunnet vårt. Vi har behov for kraft blant annet når vi transporterer oss, når maten vår produseres og for å gjøre våre innendørstaktiviteter behagelige i form av oppvarmede rom, saler osv. Det kan være lett å skjønne at når strømmen er dyr så blir strømregningen vår høyere. Men hvis tomatplantasjene på Finnøy har høy strømregning, påvirker det oss? Mest sannsynlig. For når en matvare koster mer å produsere, ja da blir prisen også høyere. Ergo blir også konsumprisvekstbidraget for grønnsaker mest sannsynlig høyere.*

*Om du trener på treningssenter så vil du gjerne ha en behagelig temperatur på senteret. Men om det blir dyrere for treningsstudioet å varme opp lokalet må de også ta en høyere pris for medlemsskapet sitt. Dermed er du også her indirekte rammet av en kraftprisvekst og må med det bruke mer av pengene dine på medlemskap hos treningsstudioet. Slik som disse eksemplene, og mange flere, viser at økte kraftpriser også kan påvirke konsumprisindeksen for andre konsumgrupper.*
